【裁判字號】    90,簡上,1
【裁判日期】    900406
【裁判案由】    拆屋還地
【裁判全文】
臺灣臺東地方法院民事判決  九十年度簡上字第一號
    上  訴  人  丁○○
    訴訟代理人  乙○○
    被上訴人    丙○○
    訴訟代理人  甲○○
右當事人間請求拆屋還地事件，上訴人對於中華民國八十九年十月十八日臺灣臺東地
方法院台東簡易庭八十九年度東簡字第一六五號第一審判決提起上訴，本院判決如左
：
    主  文
上訴駁回。
第二審訴訟費用由上訴人負擔。
    事  實
甲、上訴人方面：
一、聲明：(一)原判決廢棄。(二)駁回被上訴人在第一審簡易之訴。
二、陳述：除與原判決記載相同者，茲引用之外，補稱：
（一）台東縣太麻里鄉○○段第四八五地號土地（下稱系爭土地）係被上訴人占有後
      賣予訴外人陳英照，再由上訴人之父蔡火鹿（已歿）向陳英照購買，被上訴人
      亦不否認將系爭土地上賣予陳英照，否則被上訴人豈能容忍陳英照在其上搭建
      房屋及種植釋迦。
（二）陳英照在系爭土地第一次登記即五十九年十二月一日前，早已在該地建築房屋
      ，嗣於七十九年七月十六日因太麻里鄉公所之疏失，未詳查該地有平地人占住
      、耕種，因而將之編為原住民保留地。直至八十三年九月二十七日被上訴人向
      太麻里鄉公所申辦系爭土地所有權移轉登記，鄉公所又疏未察覺該土地上上訴
      人建有合法房屋及種植釋迦，竟准予登記，此係鄉公所之疏失且依原住民保留
      地開發管理辦法第二十八條（上訴人誤稱為二十六條）規定，非原住民若於原
      住民保留地設籍，亦可請求承租該地，上訴人應係有權占有。
三、證據：除援用第一審所提證據外，補提土地登記謄本一份  。
乙、被上訴人方面：
一、聲明：如主文第一項所示。
二、陳述：除與原判決記載相同者，茲引用之外，補稱：
    系爭土地當初僅借給陳英照居住而已，並未出賣給陳英照，至於陳英照如何賣給
    上訴人，此為該二人間之債權債務關係，不能拘束被上訴人，且該土地為原住民
    保留地，不能移轉給非原住民。
三、證據：除援用第一審所提證據外，補提土地登記簿謄本一份為證。
    理  由
一、本件被上訴人起訴主張系爭土地為其所有，為上訴人無權占用如原審判決附圖所
    示Ａ、Ｂ、Ｃ、Ｄ、Ｅ部分，因而本於所有物返還請求權，求為命上訴人拆除該
    土地上之地上物，並返還土地之判決。上訴人則以，系爭土地係於民國五十九年
    訴外人陳英照向被上訴人購買，於六十四年上訴人之父親蔡火鹿再向陳英照購買
    系爭土地，且其已於系爭土地上居住、耕種達二十年之久，業已取得地上權，又
    依原住民保留地開發管理辦法第二十八條規定，非原住民設籍於原住民保留地，
    亦可承租系爭土地，故其非無權占有等語置辯。
二、查系爭土地為被上訴人所有，為上訴人占用如原審判決書附圖所示Ａ、Ｂ、Ｃ、
    Ｄ、Ｅ部分等情，為上訴人所不爭執，並經原審法院到場勘驗明確，有太麻里地
    政事務所測量繪製之複丈成果圖一件在卷可稽，復有被上訴人所提出之土地登記
    簿謄本、地籍圖謄本各乙件、在卷可憑，就此部分被上訴人之主張堪信為真實。
    上訴人雖抗辯，被上訴人已將系爭土地售予陳英照，陳英照復於六十四年間將之
    轉售予被告父子云云。就此部分業經被上訴人否認在卷，陳英照雖曾到庭證稱：
    伊向原住民購買，再轉售予被告之父，買賣價金多少已不復記憶等語。姑且不問
    陳英照之陳述是否真實，退步言之，縱認為真，然債權契約僅具相對性，上訴人
    之父與訴外人陳英照之買賣契約，不能拘束非契約當事人之被上訴人，因此上訴
    人對被上訴人而言，亦不因此而具有占有權源，又原住民取得原住民保留地所有
    權後，其移轉之承受人以原住民為限，原住民保留地開發管理辦法第十八條第一
    項定有明文。系爭土地係原住民保留地，有前揭土地登記簿謄本可據，而陳英照
    、上訴人之父及上訴人本人均非原住民，已經上訴人供明在卷，揆諸前開規定，
    陳英照所稱其與被上訴人間或陳英照與上訴人之父間之買賣契約，均因給付不能
    ，而屬無效，上訴人仍無占有權源。再者，依原住民保留地開發管理辦法第二十
    八條第三項之規定，非原住民在山地鄉內設有戶籍者，得租用該鄉內依法得為建
    築使用之原住民保留地作為自住房屋基地，其面積每戶不得超過零點零三公頃，
    但此一規定僅提供非原住民得承租原住民保留用地之依據，上訴人僅得依此規定
    向被上訴人承租系爭土地，在未承租前，上訴人仍無占有權源。
三、另按，設定地上權之土地，以適於建築房屋或設置其他工作物或種植竹林者為限
    。其因時效取得地上權而請求登記者亦同，土地法第八十二條前段規定，凡編為
    某種使用地之土地，不得供其他用途之使用，占有土地屬農業發展條例第三條第
    十一款所稱之耕地者，性質上既不適於設定地上權，占有人占有上開耕地者，不
    得申請時效取得地上權登記，業經司法院大法官會議釋字第四○八號解釋在案。
    系爭土地係旱地，有土地登記簿謄本可參，其性質上自無法因時效而取得地上權
    。上訴人所辯：已和平繼續占有二十年以上，已取得地上權云云，即與前揭大法
    官會議解釋有違，上訴人前開抗辯，亦屬無據。是被上訴人主張其為所有權人，
    請求無權占有之上訴人拆屋還地，為有理由，應予准許。
四、綜上所述，本件被上訴人主張上訴人無權占有被上訴人所有之系爭土地為可採，
    上訴人所辯均為無可取。依民法七百六十七條物上請求權之規定，被上訴人自得
    請求上訴人拆屋還地。從而，被上訴人本於物上請求權，請求上訴人將坐落台東
    縣太麻里鄉○○段第四八五地號土地上如原審判決書附圖所示Ａ、Ｂ、Ｃ、Ｄ、
    Ｅ部分之地上物拆除，並返還土地，為有理由，應予准許。是則原審判決，於法
    並無不合。上訴意旨指摘原判決不當，求予廢棄改判，為無理由，應予駁回其上
    訴。
四、據上論結，本件上訴為無理由，依民事訴訟法第四百三十六條之一第三項、第四
    百四十九條第一項、第七十八條，判決如主文。
中      華      民      國    九十      年      四      月      六      日
                          臺灣臺東地方法院民事庭
                                          審判長法  官  簡慧娟
                                                法  官  魏于傑
                                                法  官  黃明展
右為正本係照原本作成
不得上訴
中      華      民      國    九十      年      四      月      六      日
~B法院書記官  程志賓


司法院資訊處製作；財團法人民間司法改革基金會備份。
